臺灣臺中地方法院民事判決
110年度訴字第1851號
原      告  安泰商業銀行股份有限公司


法定代理人  丁予康  
訴訟代理人  莊子賢律師
            黃志傑  
被      告  林昆讚  
            林美織  
            林昆賢  
            林昆富  
上列當事人間請求塗銷分割繼承登記事件，本院於民國110年12
月13日言詞辯論終結，判決如下：
    主    文
原告之訴駁回。
訴訟費用由原告負擔。
    事 實 及 理 由
壹、程序事項：
一、本件被告林昆賢、林坤富受合法通知，未於最後言詞辯論期
    日到場，經原告依民事訴訟法第385條聲請一造辯論判決，
    核無民事訴訟法第386條所列各款情形，爰依原告之聲請，
    由其一造辯論而為判決。
二、按訴狀送達後，原告不得將原訴變更或追加他訴。但有下列
    各款情形之一者，不在此限：二、請求之基礎事實同一者。
    七、不甚礙被告之防禦及訴訟之終結者。民事訴訟法第255
    條第1項第2款、第7款定有明文。原告起訴時原請求撤銷被
    告就如附表編號1、2所示不動產之遺產分割協議及移轉行為
    ，並請求被告林美織、林昆賢、林昆富塗銷移轉登記。嗣經
    數次變更後，於民國110年12月3日日具狀變更聲明如後述原
    告主張所載。所主張之基礎事實均係基於原告為被告林昆讚
    之債權人，請求撤銷被告間所為分割遺產之無償行為，與原
    起訴之事實相同，無礙於被告之防禦，依前揭法條規定，均
    應准許。
貳、實體事項：
一、原告主張：
  ㈠原告與被告林昆讚間有債權債務關係，被告林昆讚尚積欠本
    金新台幣（下同）597,316元、利息等債務未清償，原告業
    已取得本院108年度司促字第31400號支付命令暨確定證明書
    在案。原告自財政部中區國稅局遺產稅免稅證明書、遺產分
    割協議書觀之，被繼承人林瑞源遺有如附表所示之財產，被
    告林昆讚明知其尚積欠債務，而無其他財產足供完全清償，
    亦未向法院辦理拋棄繼承，卻於繼承如附表編號1-6所示不
    動產後，將其應繼分以分割繼承方式歸由被告林美織、林昆
    賢、林昆富取得，另於繼承被繼承人林瑞源之新光銀行-綜
    合理財存摺內之8,301,895元現金（即附表編號8所示動產）
    後，以分割繼承方式歸由被告林美織一人取得，被告林昆讚
    之行為等同將應繼承被繼承人林瑞源之財產權利（即應繼分
    ）無償移轉予被告林美織、林昆賢、林昆富，致使原告求償
    困難，實已損害原告債權，原告自得依法行使撤銷權。撤銷
    後如附表編號1-6所示不動產應由現在之所有權登記名義人
    即被告林美織、林昆賢、林昆富回復登記為被告全體繼承人
    公同共有。被告林美織另應將附表編號8之動產返還於全體
    繼承人公同共有。倘被告林美織、林昆賢、林昆富否認非無
    償分割，主張其等分割遺產協議是為有償，應就遺產分割協
    議存在有償之事實負舉證之責。從而，原告依民法第244條
    第1、4項之規定，請求撤銷被告間就如附表編號1-6、8所示
    財產之遺產分割協議債權行為及所有權移轉登記之物權行為
    ，並請求如附表編號1-6所示不動產應由現在之所有權登記
    名義人即被告林美織、林昆賢、林昆富回復登記為被告全體
    繼承人公同共有。被告林美織另應將附表編號8之動產返還
    於全體繼承人公同共有，應有理由。
　㈡按民法第1164條所定之遺產分割，係以遺產為一體，整個的
    為分割，而非以遺產中各個財產之分割為對象，亦即遺產分
    割之目的，在遺產公同共有關係全部之廢止，而非各個財產
    公同共有關係之消滅。惟若經全體繼承人同意，得就其中一
    部先為分割應就遺產之全部為之（最高法院85年度台上字第
    281 號民事裁判要旨參照）。被告間就被繼承人林瑞源之遺
    產協議分割，僅就不動產部分進行協議並為分割行為。再參
    臺灣新光商業銀行所提供之結清提款憑條、繼承存款結清申
    請書，被繼承人林瑞源之新光銀行-綜合理財存摺內之8,301
    ,895元，係由被告林美織一人取得，可見被告等人就被繼承
    人林瑞源之遺產，應係經全體繼承人個別協議分割處理並數
    次為之(口頭或書面)，故不受遺產為公同共有，而應一體分
    割及撤銷權行使不得針對個別遺產之觀念所拘束。末查，依
    合作金庫銀行太原分行之歷史交易明細查詢結果觀之，應可
    肯認係用在生活之水、電及電話費之繳納，且幾近用罄；又
    被繼承人所遺之汽、機車價值甚微，故附表(編號7、9、10
    、11)之部份，原告不為主張。
　㈢訴之聲明：
　⒈被告林昆讚、林美織、林昆賢、林昆富間就如附表所示之遺
    產，於108年08月15日所為之遺產分割協議債權行為，及就
    如附表編號1~6於108年08月22日所為之所有權移轉物權行為
    ，均應予以撤銷。
  ⒉被告林美織、林昆賢、林昆富應將前項如附表編號1~6所示之
    不動產，經臺中市中正地政事務所以108年正普登字第14489
    0號收件，於108年08月22日以分割繼承為原因之所有權移轉
    登記予以塗銷，並辦理回復所有權登記為被告等全體繼承人
    公同共有。
  ⒊被告林昆讚、林美織、林昆賢、林昆富間就如附表編號8所示
    之遺產，於105年12月14日所為之遺產分割協議債權行為應
    予撤銷。
  ⒋被告林美織應將附表編號8之動產返還於全體繼承人公同共有
    。
二、被告抗辯：
　⒈被告林昆讚：伊101-103年在修平大學進修，伊有一年沒有工
    作，伊跟父親拿了45萬元繳中信貸款30幾萬，其他是生活開
    銷及學雜費，隔年104年因伊辦結婚跟父親借了60萬，105年
    父親即被繼承人過世後，繼承人間沒有一個共識，所以才共
    同繼承，嗣協議由母親林美織繼承現金，不動產由繼承人林
    昆讚、林美織、林昆賢、林昆富等4人繼承，因為伊之前跟
    家裡拿了105萬元，所以伊的部分由母親林美織繼承。伊因
    為有跟父親借款，照理說應該要還，但伊償還不起，父親就
    過世了，所以在協議時讓其他家人分，算是償還。我父親過
    世時我沒有欠銀行錢，我是後來才又借信貸。並聲明：請求
    駁回原告之訴。
　⒉被告林美織：伊年紀大了，他們賺錢也沒有給伊，伊也要生
    活，所以分被繼承人遺產時，現金都分給伊。並聲明：請求
    駁回原告之訴。
　⒊被告林昆賢、林坤富經合法通知未於言詞辯論期日到場，亦
    未提出書狀作何聲明或陳述。
三、本院之判斷：
　㈠查原告與被告林昆讚間有債權債務關係，被告林昆讚尚積欠
    本金597,316元、利息等債務未清償，原告業已取得本院108
    年度司促字第31400號支付命令暨確定證明書在案。被繼承
    人林瑞源死亡後，繼承人為被告林昆讚、林美織、林昆賢、
    林昆富，被告林昆讚未向法院辦理拋棄繼承，於繼承如附表
    編號1-6所示不動產後，將其應繼分以分割繼承方式歸由被
    告林美織、林昆賢、林昆富取得，另於繼承被繼承人林瑞源
    之新光銀行-綜合理財存摺內之現金後，於105年12月14日以
    分割繼承方式將帳戶內餘額3,079,998元歸由被告林美織一
    人取得等情，為被告林昆讚、林美織所不爭執，並有財政部
    中區國稅局遺產稅免稅證明書、遺產分割協議書、臺中市中
    正地政事務所105年普登字第124110號及108年正普登字第14
    4890號所有權移轉登記資料、附表編號1土地第一類謄本、
    臺灣新光商業銀行股份有限公司集中作業部110年10月1日新
    光銀集作字第1100063983號函及所附結清提款憑條、存款帳
    戶結清銷戶資料查詢、繼承存款結清申請書等在卷可稽（見
    本院卷第69-119、123-125、169-181頁），已可認定。原告
    就附表編號8所示帳戶內之現金主張為8,301,895元，雖有財
    政部中區國稅局遺產稅免稅證明書為證。然此為被繼承人死
    亡時之數額，被告等人於105年12月14日向臺灣新光商業銀
    行結清時帳戶內僅有3,079,998元，有上開存款帳戶結清銷
    戶資料查詢可佐，原告請求撤銷者既為被告等人於105年12
    月14日之遺產分割行為，自僅能以3,079,998元計算。
　㈡按債務人所為之無償行為，有害及債權者，債權人得聲請法
    院撤銷之；又債權人聲請法院撤銷時，得並聲請命受益人或
    轉得人回復原狀，民法第244條第1項、第4項固有明文；惟
    所謂「有償」、「無償」行為，乃指債務人與第三人間之行
    為有無互為對價關係之給付為其區別標準。如債務人與第三
    人間所為之法律行為，具有實質上之財產對價關係者，即屬
    有償行為，而非無償行為。又所謂「害及債權」，乃指債務
    人之行為，致「積極的減少財產」，或「消極的增加債務」
    ，因致債權人之債權未能獲得清償者而言。是債權人如依民
    法第244條第1項規定，訴請撤銷債務人所為之無償行為者，
    自須具備下列要件：㈠為債務人所為之法律行為；㈡其法律行
    為有害於債權人；㈢其法律行為係以財產權為目的；債權人
    對於債務人所為之無償行為，如欲聲請法院予撤銷，必先證
    明債務人所為之行為，係以財產權為目的之法律行為，且為
    無償行為，自己之權利係因該項行為致受損害，否則即無撤
    銷權行使之可言（最高法院42年台上字第323號、48年台上
    字第338號判決意旨參照）。又繼承權之拋棄，不許債權人
    依民法第244條第1項規定撤銷之，惟繼承人間之遺產分割協
    議，係公同共有人間就公同共有物所為之處分行為，倘全部
    遺產協議分割歸由其他繼承人取得，對未分割取得遺產之該
    繼承人而言，形式上係無償行為，若害及債權人之債權實現
    ，債權人得提起民法第244條第1項之撤銷訴訟（臺灣高等法
    院暨所屬法院105年法律座談會民事類提案第6、7號研討結
    果參照）。惟繼承人間遺產之分配往往考量被繼承人之生前
    意願、繼承人對被繼承人之貢獻（有無扶養之事實）、家族
    成員間感情、被繼承人生前已分配予各繼承人之財產（贈與
    之歸扣）、承擔祭祀義務等諸多因素，尚非單純之財產分配
    問題，是債權人就債務人與其餘繼承人間遺產分割協議請求
    撤銷，就此行為究竟是有償或無償，應於具體個案中調查審
    認，不宜僅以分割行為本身是否取得財產為機械式之判斷。
  ㈢被告林昆讚陳稱：伊101-103年在修平大學進修，伊有一年沒
    有工作，伊跟父親拿了45萬元繳中信貸款30幾萬，其他是生
    活開銷及學雜費，隔年104年因伊辦結婚跟父親借了60萬，1
    05年父親即被繼承人過世後，繼承人間沒有一個共識，所以
    才共同繼承，嗣協議由母親林美織繼承現金，不動產由繼承
    人林昆讚、林美織、林昆賢、林昆富等4人繼承，因為伊有
    跟父親借款，照理說應該要還，但伊償還不起，父親就過世
    了，所以在協議時讓其他家人分，算是償還等語。而依被告
    林昆讚提出之修平科技大學學士學位證書、勞保投保資料表
    、新光銀行存摺（見本院卷第263-269頁）。被告林昆讚於1
    03年7月在修平科技大學取得4年制之學士學位，且在102年5
    月8日至103年6月16日間無勞保投保記錄，與其陳稱就學無
    工作相符，雖然其稱向父親林瑞源借支生活費及學雜費部分
    無金流證據，但被告林昆讚與林瑞源為父子，且生活費用至
    為零碎，親屬間之接濟週轉亦難期會逐一書立借據為憑。另
    被繼承人林瑞源確實有匯款60萬元至被告林昆讚帳戶，亦與
    被告林昆讚陳稱借款60萬元結婚等情相符，則被告林昆讚陳
    稱曾向林瑞源借款等情，應屬可採。另被告林美織陳稱：伊
    年紀大了，小孩賺錢也沒有給伊，伊也要生活，所以分被繼
    承人遺產時，現金都分給伊等語。依被告林美織個人資料查
    詢（見本院卷第251頁），其為43年次，在105年分得現金時
    已經62歲，屬高齡勞動者，在社會上尋找工作已經不易，且
    再過3年即達強制退休年齡，則與其他繼承人協議分得現金
    養老，亦屬合理。是被告林昆讚對被繼承人林瑞源負有債務
    ，林瑞源死亡後，債權由繼承人繼承，則被告林昆讚即對其
    他繼承人負有債務，分割如附表1-6所示不動產形式上固使
    被告林昆讚喪失依其原應繼分所可取得之不動產之結果，但
    同時亦減少被告林昆讚對其他繼承人所負之債務。又被告林
    昆讚為被告林美織之子，對被告林美織附有扶養義務，由林
    美織分得現金，亦使被告林昆讚減少扶養費之支出。故上開
    遺產分割行為均非不具對價性之無償行為。則原告以上開遺
    產分割協議及不動產登記行為，為無償行為且有害及原告之
    債權為由，依民法第244條第1、4項規定，訴請撤銷被告等
    人間所為之系爭遺產分割協議及移轉登記行為，並命為回復
    原狀，即非有理。
四、綜上所述，原告基於民法第244條第1項、第4項之法律規定
    ，請求撤銷被告就附表編號1-6不動產所為之系爭遺產分割
    協議及分割繼承登記，並請求被告應將分割繼承登記予以塗
    銷；另請求撤銷被告間就如附表編號8所示之遺產，於105年
    12月14日所為之遺產分割協議債權行為，及被告林美織應將
    附表編號8之動產返還於全體繼承人公同共有。均為無理由
    ，均應予駁回。
五、本件判決之結果已臻明確，兩造其餘攻擊防禦方法，核與判
    決結果不生影響，毋庸一一贅述，附此敘明。
六、訴訟費用負擔之依據：民事訴訟法第78條。
中　　華　　民　　國　　111 　年　　1 　　月　　14　　日
               民事第五庭  法  官  王奕勛
附表：　　　　
編號     1 建號  臺中市○○區○○段0000000000號   建物面積  108.2平方公尺   權利範圍  林美織2分之1 林昆賢4分之1 林昆富4分之1   附屬建物  陽台8.8平方公尺   門牌號碼  臺中市○○區○○○○街000巷00號  2 地號   臺中市○○區○○段000000000地號   土地面積  92平方公尺   權利範圍  林美織2分之1 林昆賢4分之1 林昆富4分之1  3 地號   臺中市○○區○○段000000000地號   土地面積  154平方公尺   權利範圍  林美織12分之1 林昆賢24分之1 林昆富24分之1  4 地號   臺中市○○區○○段000000000地號   土地面積  207平方公尺   權利範圍  林美織12分之1 林昆賢24分之1 林昆富24分之1  5 地號   臺中市○○區○○段000000000地號   土地面積  20平方公尺   權利範圍  林美織12分之1 林昆賢24分之1 林昆富24分之1  6 建號   臺中市○○區○○段0000000000號   建物面積  130.46平方公尺   權利範圍  林美織12分之1 林昆賢24分之1 林昆富24分之1   門牌號碼  臺中市○○區○○○○街000巷00號  7 合作金庫銀行太原分行-存摺存款   新臺幣67,768元 8 新光銀行-綜合理財存摺   新臺幣8,301,895元 9 機車  車牌號碼000-000 新臺幣2,000元 10 機車  車牌號碼000-0000 新臺幣5,000元 11 自用小客貨 車牌號碼0000-00  新臺幣2,000元 
以上正本係照原本作成。
如對本判決上訴，須於判決送達後20日內向本院提出上訴狀。如
委任律師提起上訴者，應一併繳納上訴審裁判費。
中　　華　　民　　國　　111 　年　　1 　　月　　14　　日
                             書記官  高偉庭